最高法院民事判決　　　　　　　　　　　　　　　八十六年度台上字第三○五四號
　　上　訴　人　甲○○○
　　訴訟代理人　林春祥律師
　　被 上訴 人　乙○○即祭祀公業李賜美公管理人
右當事人間請求返還租賃物事件，上訴人對於中華民國八十五年七月二十二日台灣高
等法院台中分院第二審判決（八十四年度重上字第六六號），提起上訴，本院判決如
左：
    主  文
上訴駁回。
第三審訴訟費用由上訴人負擔。
    理  由
本件被上訴人主張：上訴人承租伊所有坐落南投縣草屯鎮六六一之七號、六六二之一
號土地二筆（以下稱系爭土地），作為建屋住居之用。兩造間之基地租賃契約未明確
訂定期限，應認至承租人所建房屋不堪使用時屆滿，上訴人已另案起訴主張系爭土地
上所建房屋老舊，亟須改建，可認為上開房屋已達不堪使用程度，兩造間之基地租賃
契約期限即為屆滿。又上訴人將系爭土地轉租予訴外人白銘亮等人開設上域企業有限
公司（以下稱上域公司）、東運泰企業有限公司、群力工藝社及毅達工藝社等，並在
為住宅區之系爭土地上搭建違章工廠，由上域公司使用超過四、五馬力之機器及噴漆
生產木製玩偶，違反工廠登記規則第一條、建築法第二十五條、都市計畫法第三十四
條及都市計畫法台灣省施行細則第十六條第一項第三款第三目規定，伊得依土地法第
一百零三條第二、三、五款之規定終止租約。伊已於民國八十三年七月二十二日通知
上訴人不同意續約，或於八十三年十一月二日為終止租約之意思表示。兩造就系爭土
地之租賃關係因期限屆滿或終止而消滅，上訴人仍占用系爭土地，自係無權占有等情
，依民法第四百五十五條、第七百六十七條規定，求為命上訴人將該六六一之七號土
地上如原判決附圖（以下稱附圖）所示Ａ部分面積○‧○三二八公頃、Ｃ部分面積○
‧○○七七公頃，Ｄ部分面積○‧○○一八公頃，及該六六二之一號土地上如附圖所
示Ｅ部分面積○‧○三三八公頃、Ｇ部分面積○‧○○二二公頃等地上物拆除，並將
土地返還與伊之判決。
上訴人則以：兩造所訂基地租賃契約係不定期限租賃契約，未約定租賃期限至系爭土
地上所建房屋不堪使用時屆滿，亦未限定系爭土地僅供建造房屋居住之用。伊將所建
房屋無償借予白銘亮等親屬使用，非違法轉租。上域公司係經營聖誕燈飾、禮品加工
組合，及人工木製玩偶之組合、買賣，非開設工廠，毋庸辦理工廠登記。系爭土地上
建築房屋未領得建造執照、未申請工廠登記，均屬違反許可規定之問題，而非以系爭
土地供違反法令之使用。且上域公司買賣玩偶純以人工作業，雖偶而上漆，但僅屬附
帶事項，非以之為重要之作業項目。且使用之電力不及一馬力，於法無違，被上訴人
不得終止租約。況縱被上訴人得終止租約，被上訴人自五十年起長達三十多年不行使
終止權，其權利亦已失效等語，資為抗辯。
原審以：兩造間訂有基地租賃契約，但未以書面方式訂立，亦未約定期限乙節，為兩
造所不爭執，並經調閱台灣台中地方法院（以下稱台中地院）八十年訴字第一四九四
號調整租金案卷查明屬實，應認兩造間成立不定期限基地租賃契約。上訴人於承租系
爭土地後，在上開六六一之七號土地上如附圖所示Ａ部分面積○‧○三二八公頃、Ｃ
部分面積○‧○○七七公頃、Ｄ部分面積○‧○○一八公頃及六六二之一號土地上如
附圖所示Ｅ部分面積○‧○三三八公頃、Ｇ部分面積○‧○○二二公頃建有房屋等情
，業據提出土地登記簿謄本為證，並經勘驗現場暨囑託草屯地政事務所測量屬實。又
系爭土地編定為住宅區，有南投縣土地、地價冊影本可證，復為兩造所不爭執。查上
訴人曾將系爭土地交由白銘亮開設上域公司，經營噴漆產品之工廠，以其上之違章廠
房用機器設備生產木製玩偶，業務項目包括聖誕燈飾、禮品（木製玩偶、風鈴、聖誕
鈴）之製造、加工、買賣。台中地院八十三年度投訴字第三號民事案卷中，上訴人於
八十三年十一月二日提出準備書狀(二)陳述：「上開公司（指上域公司）之業務僅從事
木製玩偶之組合作業及買賣，且純以人工作業，該公司負責人白銘亮除於八十三年八
、九月間裝置一台小型之噴漆設備外……上域公司固曾於被上訴人（即本件訴訟之上
訴人）不知情之情形下短暫使用該小型噴漆機器」，具徵上域公司於八十三年八、九
月間仍繼續為木製玩偶之產製，並使用噴漆設備作業。且原法院八十二年上字第六一
八號事件於八十三年十二月十五日勘驗現場，發現研磨機二台、截斷機、鑽孔機及電
熱器各一台乙節，有相片四幀可憑，足見上訴人確已違反都市計畫法台灣省施行細則
第十六條第三款第(二)目之規定。次查上域公司之機器經囑託台灣區機器工業同業公會
鑑定使用馬力數及電力數，鑑定結果為：(1)小型鑽床（鑽孔機）使用馬力數為二分之
一馬力(2)布輪磨床（研磨機）使用馬力數為一馬力(3)三呎裁剪機使用馬力數為二馬力
(4)冷藏庫使用馬力數為二馬力(5)電熱爐使用電力數為ＫＶＡ（）等情，有該同
業公會八十五年四月二十三日台區機會企字第八五○四○五號函可憑。上訴人自已違
反都市計畫法台灣省施行細則第十六條第二款「使用電力及氣體燃料不得超過三匹馬
力」之規定。上訴人雖抗辯其住處所放置之截斷機、研磨機等機器為友人陳明江所寄
放，且係放置在車棚內，該處並無電力插座，機器上復布滿灰塵，絕非上訴人所使用
云云，即證人陳明江亦證述：「那是一家工廠倒閉我去撿來之舊機器，是一台操作便
當之機器（電熱器）及研磨機、截斷機，我去載回來，修好再賣，甲○○○的兒子白
東鎮是我朋友，我寄放在他那裏，四年前放的，後來他叫我載回來，因地主說要返還
地，去年十月我載走，他借我放機器，沒有給錢，機器現在還在我那裏，沒有人買」
、「我並沒有寄放一台鑽孔機在那邊」、「作便當之機器（電熱器）沒有馬達」、「
我寄放在那裏之機器，他們沒有使用」、「放在那裏不會淋到雨，如有人要買，我才
修理，研磨機買回時，還可用」等語，經於八十五年四月十九日勘驗現場時，發現研
磨機、截斷機、電熱器等機器目前係放置在南投縣草屯鎮○○路一八八之三號陳明江
住處，固亦有勘驗筆錄之記載可憑。惟上訴人在台中地院八十三年投訴字第三號民事
事件中，自八十三年六月十七日起訴迄上訴二審，及最高法院發回更審中，從未主張
該等機器係陳明江所放置，在本件訴訟第一審亦未如此主張，故其上開抗辯之可信度
顯有疑問。且陳明江之住處既可放置上開機器，又何庸寄放在上訴人處？再就木製玩
偶之製程觀之，足見上開機器應係上域公司所使用。上訴人抗辯係陳明江寄放乙節，
顯與實情不符，陳明江之證言係迴護上訴人之詞，均不可採。又查上訴人所蓋之廠房
為違章建築，其係白銘亮在系爭土地所開設之上域公司之章程記載以製造加工聖誕燈
飾、禮品（木製玩偶、風鈴、聖誕鈴）為業，其子白東鎮在系爭土地上所開設之群力
工藝有限公司之登記事項卡記載所營事業為手工藝品、玩具之製造、加工、及買賣，
依工廠設立登記規則第四條、第六條之規定本應辦理工廠登記，申請設立許可，且其
作業性質不得違反都市計畫，亦不得利用違章建築充作廠房，上訴人之所為均已違反
上開規定，應認其使用系爭土地已有土地法第一百零三條第二款以基地供違反法令之
使用行為。再查上訴人係於七十五年間始將系爭土地交由子女開設營利事業，從事工
廠製造生產活動，此等事實存在於彼等至親間，外人誠難得知，被上訴人係於八十三
年間始發現上訴人將系爭土地供作違反法令之使用，且於發現後即向上訴人終止租約
並請求收回，難認係對上訴人之違法行為長期沈默，不行使權利。應與誠實信用原則
無違。綜上說明，上訴人之行為已合乎土地法第一百零三條第二款以基地供違反法令
之使用之要件，被上訴人自得依該款之規定終止租約。兩造間之基地租賃契約既已終
止，上訴人仍占用系爭土地，自係無權占有，從而被上訴人依民法七百六十七條規定
請求上訴人拆除系爭土地上之房屋，及返還土地，洵屬正當，應予准許云云，因而將
第一審所為被上訴人敗訴之判決廢棄，改判如其聲明，經核於法並無不合，上訴論旨
仍執陳詞，並以原審取捨證據、認定事實，及適用法律之職權行使指摘原判決不當，
聲明廢棄，非有理由。
據上論結，本件上訴為無理由，依民事訴訟法第四百八十一條、第四百四十九條第一
項、第七十八條，判決如主文。
中      華      民      國    八十六    年      十      月      二      日
                              最高法院民事第六庭
                                  審判長法官  蕭  亨  國
                                        法官  吳  正  一
                                        法官  鄭  三  源
                                        法官  楊  隆  順
                                        法官  陳  淑  敏
      右正本證明與原本無異
                                              書  記  官
中      華      民      國    八十六    年      十      月    二十四    日
